ACORDAO-COMPLETO-2552248

ACÓRDÃO 7335/2022 ATA 36/2022 - PRIMEIRA CÂMARA

VISTOS, relatados e discutidos estes autos de pensão militar deferida pelo Comando do Exército,
ACORDAM os Ministros do Tribunal de Contas da União, reunidos em sessão da Primeira Câmara, diante das razões expostas pelo relator, com fundamento no art. 71, inciso III, da Constituição Federal e nos arts. 1º, inciso V, 39, inciso II, e 45 da Lei 8.443/1992, em:
9.1. considerar ilegal o ato de concessão de interesse da sra. Claudette Maria Rocha Belloti, recusando seu registro;
9.2. dispensar o ressarcimento das quantias indevidamente recebidas, em boa-fé, pela interessada, consoante o Enunciado 106 da Súmula de Jurisprudência deste Tribunal;
9.3. determinar ao Comando do Exército que:
9.3.1. faça cessar, no prazo de 15 (quinze) dias, contado a partir da ciência desta deliberação, os pagamentos decorrentes do ato impugnado, sob pena de responsabilidade solidária da autoridade administrativa omissa, consoante disposto nos arts. 71, inciso IX, da Constituição Federal e 262 do RITCU;
9.3.2. dê ciência desta deliberação à sra. Claudette Maria Rocha Belloti, alertando-a de que o efeito suspensivo proveniente da interposição de eventuais recursos, caso não providos, não a exime da devolução dos valores indevidamente percebidos após a notificação;
9.3.3. envie a esta Corte de Contas, no prazo de 30 (trinta) dias, por cópia, comprovante de que a interessada teve ciência desta deliberação;
9.3.4. apresente à beneficiária o direito à opção entre os cargos/proventos acumulados ilegalmente com a pensão militar/reforma, para que tal situação se enquadre no que prescreve o art. 29 da Lei 3.765/1960; e
9.4. esclarecer à unidade de origem, com supedâneo no art. 262, § 2º, do RITCU, que a concessão considerada ilegal poderá prosperar mediante a emissão e o encaminhamento a este Tribunal de novo ato concessório, escoimado das irregularidades apontadas nestes autos.

Apreciação, para fins de registro, de pensão militar concedida pelo Comando do Exército.

Primeira Câmara

Comando do Exército

3. Interessada: Claudette Maria Rocha Belloti (XXX.831.247-XX)

13.1. Ministros presentes: Jorge Oliveira (na Presidência) e Benjamin Zymler (Relator).
13.2. Ministro-Substituto convocado: Marcos Bemquerer Costa.
13.3. Ministros-Substitutos presentes: Augusto Sherman Cavalcanti e Weder de Oliveira.

BENJAMIN ZYMLER

Adoto como relatório, com os ajustes de forma pertinentes, a instrução elaborada no âmbito da Secretaria de Fiscalização de Integridade de Atos e Pagamentos de Pessoal e de Benefícios Sociais (Sefip) , inserta à peça 5:
	"INTRODUÇÃO
Trata-se de ato de pensão militar, submetido, para fins de registro, à apreciação do Tribunal de Contas da União (TCU) , de acordo com o art. 71, inciso III, da Constituição Federal. O ato foi cadastrado e disponibilizado ao TCU por intermédio do Sistema e-Pessoal, na forma dos arts. 2º e 4º da Instrução Normativa TCU 78/2018.
O ato desse processo pertence às seguintes unidades:
2.1. Unidade emissora: COMANDO DO EXÉRCITO.
2.2. Unidade cadastradora:  DIRETORIA DE INATIVOS E PENSIONISTAS.
2.3. Subunidade cadastradora: SUC1.2 - 1ª Região Militar.
	EXAME TÉCNICO
Procedimentos aplicados
Os procedimentos para exame, apreciação e registro de atos de pessoal encontram-se estabelecidos na Instrução Normativa TCU 78/2018 e na Resolução TCU 206/2007 Essas normas dispõem que os atos de pessoal disponibilizados por meio do e-Pessoal devem ser submetidos previamente a críticas automatizadas, com base em parâmetros predefinidos.
[...]
Exame das Constatações
		9. Ato: 89259/2020 - Inicial - Interessado (a) : ANTÔNIO CARLOS BELLOTI - CPF: XXX.925.607-XX
		9.1. Beneficiário: CLAUDETTE MARIA ROCHA BELLOTI - CPF: XXX.831.247-XX - cônjuge
		9.2. Parecer do Controle Interno: considerar o ato Legal com esclarecimentos. Justificativa:  Posto/Graduação de referência para cálculo dos proventos de reforma, que repercute sobre a pensão militar, correspondente a até 01 (um) grau hierárquico imediatos/superiores ao último posto/graduação na ativa, vide Acórdão 2225/2019-TCU-Plenário. O Instituidor faleceu na inatividade, no posto de Tenente-Coronel. Percebia proventos de General de Brigada, conforme a Portaria 011-DCIP.22, de 11/1/2008 (proventos do posto superior) . Contribuía para a pensão militar correspondente ao posto de General de Divisão, conforme item 3 do Parecer 177/20-SSPM-SAP/1-Nit, de 28/5/2020.
		9.3. Constatações e análises: 
		9.3.1. Posto/Graduação de referência para cálculo dos proventos de reforma, que repercute sobre a pensão militar, não correspondente a até 01 (um) grau hierárquico imediato/superior ao último posto/graduação na ativa, vide Acórdão 2225/2019-TCU-Plenário:
		a. Justificativa do gestor de pessoal: o Instituidor faleceu na inatividade no posto de Tenente-Coronel. Percebia proventos de General de Brigada, conforme a Portaria 011-DCIP.22, de 11/1/2008 (proventos do posto superior) . Contribuía para a pensão militar correspondente ao posto de General de Divisão, conforme item 3 do Parecer 177/20-SSPM-SAP/1-Nit, de 28/8/2020.Gestor anexou os seguintes documentos: Portaria 11-DCIP.22-Documento oficial;
		b. Análise do controle interno: justificativa do gestor esclarece pendência;
		c. Análise da equipe técnica: Ilegal
		Pela leitura do ato de concessão militar e seus anexos, verifica-se que o instituidor foi inicialmente reformado por limite de idade com proventos com base no soldo de Coronel.
		A posterior reforma por invalidez/incapacidade majorou os proventos para o posto/graduação para General de Brigada, a contar de 22/8/2007. Tal situação afronta o Acórdão 2225/2019-TCU-Plenário, que permite a majoração de reforma somente para militares da ativa ou reserva e, no caso em tela, o militar já se encontrava reformado, sendo que tal irregularidade repercute sobre os proventos de pensão militar.
		Frente a tal situação, a concessão em tela não pode prosperar, devendo receber a chancela pela ILEGALIDADE e reajustar os proventos da pensão militar ao posto/graduação de General de Brigada, por ter contribuido para um posto acima para fins de pensão militar.
		No que se refere, ainda, à contribuição para fins de pensão militar prevista no art. 6º da Lei 3.765/1960, esta unidade técnica entende que a base de cálculo da pensão militar em estudo deve ser 01 posto acima do que o instituidor recebia a título de reforma, ou seja, General de Brigada, vide texto de jurisprudência anexo à instrução, entendimento pacificado nesta Corte de Contas até proferimento do Acórdão 15205/2021-TCU-Primeira Câmara, no qual só é possível ao militar contribuir para pensão e gerar benefício calculado com base em 01 ou 02 postos/graduações acima daquele que possuía na ativa, situação que, conforme texto anexado, torna o art. 6º da Lei 3.765/1960 sem efeito
		9.3.2. O Controle interno emitiu parecer pela legalidade com esclarecimentos:
		a. Justificativa do gestor de pessoal: Não há. Verificação efetuada no âmbito do TCU;
		b. Análise do controle interno:  Não há. Verificação efetuada no âmbito do TCU; e
		c. Análise da equipe técnica: Legal
		Os esclarecimentos do controle interno corroboram para o entendimento desta Corte para apreciação do presente ato pela ilegalidade.
		9.3.3. Indício encontrado para o beneficiário  CLAUDETTE MARIA ROCHA BELLOTI de CPF XXX.831.247-XX - tipo de indício: acumulação ilegal de pensão militar com mais de um benefício ou vencimento (permitida a acumulação com apenas um outro benefício ou vencimento) , situação: ESCLARECIMENTO EM ELABORAÇÃO.
		a. Justificativa do gestor de pessoal: Não há. Verificação efetuada no âmbito do TCU;
		b. Análise do controle interno:  Não há. Verificação efetuada no âmbito do TCU; e
		c. Análise da equipe técnica: Ilegal
		No que se refere à sra. CLAUDETTE MARIA ROCHA BELLOTI, ela acumula, além da pensão em estudo, uma pensão por morte do INSS desde 29/10/2019 e uma pensão do Ministério da Saúde desde 29/10/2019, vide contracheques anexos, situação em desacordo com o art. 29 da Lei 3.765/1960:
	'Art. 29. É permitida a acumulação:
	I - de uma pensão militar com proventos de disponibilidade, reforma, vencimentos ou aposentadoria;
	II - de uma pensão militar com a de outro regime, observado o disposto no art. 37, inciso XI, da Constituição Federal.'
	Dessa forma, pela acumulação ilegal da sra. CLAUDETTE MARIA ROCHA BELLOTI, entende-se que a presente concessão deve receber a chancela pela ILEGALIDADE e ter seu registro negado e ser apresentado o direito à opção a beneficiária.
	9.4. O quadro resumo de ocorrências e, quando for o caso, o detalhamento da norma legal e da jurisprudência para as inconsistências acima elencadas encontra-se no Anexo II dessa instrução. 
	CONCLUSÃO
	10. A abrangência e a profundidade das verificações levadas a efeito fundamentam convicção de que o ato 89259/2020 pode ser apreciado pela ilegalidade, em razão das irregularidades apontadas no item 'Exame das Constatações' desta instrução, que representam afronta à legislação e à jurisprudência de referência.
	PROPOSTA DE ENCAMINHAMENTO
	11. Ante o exposto, com fundamento no art. 71, inciso III, da Constituição Federal, no art. 1º, inciso V, e art. 39, incisos I e II, da Lei 8.443/1992, no art. 260 do Regimento Interno do Tribunal de Contas da União, propõe-se: 
	11.1. considerar ILEGAL e recusar registro do ato de Pensão militar 89259/2020 - Inicial de ANTÔNIO CARLOS BELLOTI do quadro de pessoal do órgão/entidade COMANDO DO EXÉRCITO, com base nos arts. 71, inciso III, da Constituição Federal, 1º, inciso V, e 39, inciso II, da Lei 8.443/1992 e 260, § 1º, do Regimento Interno;
	11.2. com fulcro no art. 262, caput, do Regimento Interno deste Tribunal, determinar ao órgão/entidade COMANDO DO EXÉRCITO que: 
	11.2.1. promova o recálculo do valor atualmente pago a título de reforma/pensão militar com base no posto/graduação incorreto, no prazo 15 (quinze) dias, contados a partir da ciência desta deliberação, sujeitando-se a autoridade administrativa omissa à responsabilidade solidária, em face de manifesta ilegalidade;
	11.2.2. dê ciência, no prazo de 15 (quinze) dias, contados da notificação, do inteiro teor desta deliberação (a) o interessado (a) , alertando-o (a) de que o efeito suspensivo proveniente da interposição de eventuais recursos junto ao TCU não o (a) exime da devolução dos valores percebidos indevidamente, caso o recurso não seja provido;
	11.2.3. dispense a devolução dos valores indevidamente recebidos de boa-fé até a data da ciência do órgão/entidade COMANDO DO EXÉRCITO do acórdão que vier a ser proferido, com base no Enunciado 106 da Súmula da Jurisprudência do TCU;
	11.2.4. apresente ao beneficiário o direito a opção entre os cargos/proventos acumulados ilegalmente com a pensão militar/reforma para que tal situação se enquadre no que prescreve o art. 29 de Lei 3.765/1960;
	11.2.5. informe o teor do acórdão que vier a ser prolatado, encaminhando ao TCU, no prazo de 30 (trinta) dias, comprovante da data de ciência pelo (a) interessado (a) , nos termos do art. 4º, § 3º, da Resolução TCU 170/2004; e
	11.2.6.	emita novo ato livre da irregularidade ora apontada em substituição ao ato de pensão militar de ANTÔNIO CARLOS BELLOTI, submetendo-o à nova apreciação por este Tribunal, na forma do art. 260, caput, do Regimento Interno deste Tribunal."
2.		O diretor da Sefip e o representante do Ministério Público junto ao Tribunal de Contas da União (MP/TCU) endossaram o encaminhamento acima (peças 6 e 7, respectivamente) .
	É o relatório.

não há

Procurador Sérgio Ricardo Costa Caribé

PENSÃO MILITAR. ELEVAÇÃO DOS PROVENTOS EM FACE DA SUPERVENIÊNCIA DE INVALIDEZ QUANDO JÁ REFORMADO O EX-MILITAR. ACUMULAÇÃO DE MAIS DE DUAS RENDAS ORIUNDAS DOS COFRES PÚBLICOS. ILEGALIDADE. NEGATIVA DE REGISTRO. DETERMINAÇÕES.

PENSÃO MILITAR (PMIL)

Em exame, pensão militar concedida pelo Comando do Exército.
2.	Ao instruir o feito, a Sefip recomendou a negativa de registro do ato em face da inclusão, nos proventos, da vantagem prevista no art. 110, § 1º, da Lei 6.880/1980 (Estatuto dos Militares) , vinculada à constatação de invalidez do instituidor posteriormente à sua reforma, hipótese não contemplada no dispositivo.
3.	Em acréscimo, a unidade técnica apontou a existência de acumulação ilegal da pensão militar com mais de um benefício ou vencimento, em desacordo com a norma de regência.
4.	O MP/TCU pôs-se de acordo.
5.	Em essência, acompanho os pareceres, como segue.
6.	Segundo informam os autos, o instituidor, sr. Antônio Carlos Belloti, graduado na ativa como tenente-coronel, foi transferido para a reserva remunerada em 1980. Nessas condições, o militar foi reformado ex officio em 1996, ao atingir a idade limite de permanência na reserva remunerada. Seus proventos foram definidos com base no soldo de coronel.
7.	Nada obstante, em 2007, o Comando do Exército procedeu à alteração do título de inatividade do sr. Antônio Carlos Belloti para vincular seus proventos ao soldo de general de brigada. O fundamento para tanto seria o disposto no art. 110, § 1º, da Lei 6.880/1980 (Estatuto dos Militares) , na redação dada pela Lei 7.580/1986:
 "Art. 110. O militar da ativa ou da reserva remunerada, julgado incapaz definitivamente por um dos motivos constantes dos incisos I e II do art. 108, será reformado com a remuneração calculada com base no soldo correspondente ao grau hierárquico imediato ao que possuir ou que possuía na ativa, respectivamente. 
§ 1º Aplica-se o disposto neste artigo aos casos previstos nos itens III, IV e V do artigo 108, quando, verificada a incapacidade definitiva, for o militar considerado inválido, isto é, impossibilitado total e permanentemente para qualquer trabalho."  (g. n.) .
8.	Como se vê, o benefício previsto no dispositivo é expressamente dirigido ao militar da ativa ou da reserva remunerada. Aliás, sua concessão é mesmo indissociável da imediata passagem do interessado - em caráter definitivo - para a inatividade. Logo, naturalmente, não se aplica aos militares que, quando reconhecido seu estado de invalidez, já se encontrem reformados.
9.	Sobre a matéria, a jurisprudência do Superior Tribunal de Justiça (STJ) , intérprete último da lei federal, há muito se encontra pacificada, como ilustra o precedente adiante reproduzido (grifei) :
"ADMINISTRATIVO. MILITAR. REFORMA. ALTERAÇÃO DE BENEFÍCIO. INCAPACIDADE SUPERVENIENTE. ART. 110, § 1º, C/C ART. 108, V, DA LEI 6.880/80. MILITARES DA ATIVA OU RESERVA REMUNERADA. RESTRIÇÃO. MILITAR JÁ REFORMADO. IMPOSSIBILIDADE. 1. A reforma do militar com a remuneração calculada com base no soldo correspondente ao grau hierárquico imediato ao que possuir ou que possuía na ativa, nos termos do art. 110, § 1º, c/c o art. 108, V, da Lei 6.880/80, restringe-se aos militares da ativa ou reserva remunerada, na exata disposição do caput do art. 110, não sendo possível a concessão de tal benesse àqueles militares já reformados. 2. Recurso especial não provido" (REsp 1.340.075/CE, Rel. Min. Castro Meira, Segunda Turma, julgado em 9/4/2013, DJe de 15/4/2013; g. n.) .10.	Como anotou a Sefip, tal entendimento também foi esposado pelo Plenário desta Corte de Contas, por meio do Acórdão 2.225/2019.
11.	Por ter contribuído para um posto acima, nos termos do art. 6º da Lei 3.765/1960, os proventos da pensão militar foram calculados tendo como referência o posto de general de divisão. No entanto, como bem registrou a Sefip, a pensão deve ter como base de cálculo o posto de general de brigada.
12.	Ilegal, pois, na forma em que concedido, o benefício outorgado à sra. Claudette Maria Rocha Belloti, viúva.
13.	De passagem, conforme apurou a unidade técnica, deve-se anotar o recebimento, pela interessada, da pensão militar ora sob exame em acúmulo com uma pensão por morte do INSS, desde 29/10/2019, e com uma pensão do Ministério da Saúde, desde 29/10/2019.
14.	A Lei 3.765/1960, em seu art. 29, com a redação dada pela Medida Provisória 2.215-10/2001, vigente quando do óbito do militar (outubro de 2019) , não admite a cumulação de pensão com mais de uma outra fonte de renda proveniente dos cofres públicos:
"Art. 29.  É permitida a acumulação: 
I - de uma pensão militar com proventos de disponibilidade, reforma, vencimentos ou aposentadoria;  
II - de uma pensão militar com a de outro regime [...]."
15.	Destarte, a situação da beneficiária é irregular, devendo receber a chancela pela ilegalidade e ter o seu registro negado, sem prejuízo de ser apresentado o direito à opção à interessada.
	Diante do exposto, voto no sentido de que este Colegiado adote a deliberação que ora submeto a sua apreciação.
TCU, Sala das Sessões, em 11 de outubro de 2022.
BENJAMIN ZYMLER 
Relator